最高法院民事判決　　　　　　一○○年度台上字第二○九○號
上　訴　人　陳品芳
　　　　　　陳居聰
　　　　　　陳居生
共　　　同
訴訟代理人　何建宏律師
　　　　　　顏福松律師
被 上訴 人　財團法人高雄市廣濟宮
法定代理人　吳銘錫
上列當事人間請求確認派下權不存在等事件，上訴人對於中華民
國一○○年五月十一日台灣高等法院高雄分院第二審判決（九十
九年度重上字第九九號），提起上訴，本院判決如下：
    主  文
原判決廢棄，發回台灣高等法院高雄分院。
    理  由
本件被上訴人主張：伊前身名稱為西甲廟或大道公，主委陳賢（
於日據時期明治四十二年間歿）與「高宗伯及月伯公祠」小廟（
下稱高宗伯祠）之管理人為同一人，伊並為坐落高雄市○鎮區○
○段二八一五地號土地（下稱系爭土地）之地上權人，並占有管
理「高宗伯及月伯公祠」小廟。系爭土地登記所有權人為高宗伯
，伊與高宗伯祠應為地籍清理條例所規定之同一主體。高宗伯僅
為神祇或未依法登記之寺廟，而非祭祀公業之享祀人，訴外人陳
貓更非設立人。詎上訴人陳品芳竟於民國九十七年十二月八日，
以高宗伯為祭祀公業之享祀人及上訴人為其派下員，向高雄市前
鎮區公所申請以九十八年二月五日高市前區民字第○九八○○○
二○一八號函（下稱第○九八○○○二○一八號函）公告上訴人
為祭祀公業高宗伯（下稱系爭祭祀公業）之派下員，致伊在私法
上之地位有受侵害之危險等情，爰依民事訴訟法第二百四十七條
規定，求為（一）先位聲明：確認第○九八○○○二○一八號函
公告之系爭祭祀公業不存在；（二）備位聲明：確認上訴人對系
爭祭祀公業之派下權不存在之判決。
上訴人則以：伊等先祖陳貓乃陳賢從兄（堂兄），依父執輩傳述
，系爭祭祀公業乃陳貓及陳賢共同設立，伊等自得依祭祀公業條
例規定向區公所申請審查後公告。又縱認被上訴人為高宗伯祠之
實際管理者，然系爭土地之管理者登記為陳賢，無從認定陳賢與
西甲廟或大道公之主委為同一人，亦無從認定高宗伯祠與被上訴
人為同一主體。況被上訴人對系爭土地毫無淵源，其提起本件訴
訟，難謂有確認之法律上利益等語，資為抗辯。
原審維持第一審所為如被上訴人先位聲明之判決，駁回上訴人之
上訴，無非以：上訴人陳品芳於九十七年間以上訴人為系爭祭祀
公業派下員，向高雄市前鎮區公所申請公告，經該所以第○九八
○○○二○一八號函公告之事實，為兩造所不爭。而系爭祭祀公
業究否存在？關涉系爭土地所有權之歸屬，與被上訴人為系爭土
地地上權人之權利行使，及被上訴人得否依申請讓售或請求優先
承購之權利攸關，自有以確認判決除去之必要。次查上訴人主張
其等先祖陳貓及陳賢於民前二十年為紀念及祭祀絕嗣之享祀人高
宗伯異性親友，而共同捐助系爭土地設立系爭祭祀公業，由陳賢
擔任管理人，為辦理管理人變更登記，及申請核發派下全員之證
明書，申請公告，固據提出高宗伯沿革、派下全員系統表、派下
現員名冊、不動產清冊、切結書、祭祀活動照片、土地登記簿及
戶籍謄本為證，然依高雄市政府前鎮地政事務所九十七年三月二
十五日高市地鎮一字第○九七○○○二五五五號函（下稱第○九
七○○○二五五五號函）內載述，高宗伯顯非自然人，而歸屬祭
祀公業或神明會之性質，惟經查證民政局及戶政事務所尚無任何
高宗伯戶籍或祭祀公業登載資料等語，足見「高宗伯」究竟是否
為享祀人或祭祀公業？均屬不明。上訴人提出之高宗伯沿革、派
下全員系統表及祭祀享祀人高宗伯與歷代祖先之活動相片，均無
從證明陳貓有捐助系爭土地設立系爭祭祀公業之事實。又上訴人
提出之祭祀照片，皆為近期在自家拍攝，且未曾在系爭土地上進
行祭祀活動，其中神主牌位雖記載橫跨一百多年之列祖列宗名錄
，但依照片顯示，不難窺知該等神主牌係以簡易木板製作，外觀
新穎，均出於同時一人筆跡，可見乃近期統一書寫製作。又上訴
人數代始終未曾參與管理系爭土地或修繕高宗伯祠，數十年來復
未曾至系爭土地祭祀高宗伯，與其主張設立祭祀公業之本旨不合
。另即使陳貓與陳賢為堂兄弟關係，亦難推定陳貓有捐助系爭土
地而設立系爭祭祀公業之事實。從而，被上訴人先位請求確認第
○九八○○○二○一八號函公告之系爭祭祀公業不存在，為有理
由等詞，為其判斷之基礎。
按為法律關係基礎之事實存否不明確，致原告在私法上之地位有
受侵害之危險，而此項不安之狀態得以對於被告之確認判決除去
之，且不能提起他訴訟者，原告固得提起確認之訴，此觀民事訴
訟法第二百四十七條第一項、第二項之規定自明。惟確認之訴之
機能，在於解決與預防紛爭之擴大、擴散，避免不必要之訴訟一
再被提起，以達全面性解決紛爭及保護程序利益之目的。因此，
原告因法律關係基礎事實存否不明確而提起確認之訴，法院判斷
之結果應使該基礎事實能臻於明確，俾當事人之紛爭得以獲得徹
底解決及排除，以貫徹確認訴訟所應有之功能，始符合該條項規
範之真諦。本件上訴人就被上訴人主張系爭祭祀公業不存在之上
揭原因事實，固抗辯其等先祖陳貓及陳賢於民前二十年共同捐助
系爭土地設立系爭祭祀公業，為辦理管理人變更登記，申請核發
派下全員之證明書，提出高宗伯沿革、派下全員系統表、派下現
員名冊、不動產清冊、切結書、祭祀活動照片、土地登記簿及戶
籍謄本，並向高雄市前鎮區公所申請，經該所以第○九八○○○
二○一八號函公告等情屬實。然高宗伯並非自然人，且系爭土地
登記為高宗伯名義，有第○九七○○○二五五五號函及土地謄本
可稽（見原審卷八五、一七一頁），而關於「高宗伯」之性質，
上開第○九七○○○二五五五號函亦認應歸屬祭祀公業或神明會
之性質，上訴人對之抗辯係祭祀公業，被上訴人則主張僅係神衹
或未依法登記之寺廟，彼此各執一詞。乃原審對「高宗伯」之性
質究竟為何並未加以釐清，復稱：「高宗伯」究竟是否為享祀人
或祭祀公業不明，即遽以上訴人未能舉證證明陳貓為系爭祭祀公
業之設立人等由判決系爭祭祀公業不存在，致兩造間就其為法律
關係基礎之事實之爭執依然存在，有違確認之訴徹底解決紛爭之
目的，已嫌速斷。次查法院對於物品之新舊，固可自行依目測加
以比對鑑定，但必須以原物（實品）作為判斷之依據，而不可僅
憑照片為之，蓋照片因其拍攝時之光線及沖洗後之色彩等因素，
均可能影響判斷之準確性。且調查證據之結果，應曉諭當事人為
辯論，民事訴訟法第二百九十七條第一項定有明文，旨在避免造
成認定事實之突襲，以保障當事人之程序權。原審對上訴人所主
張記載橫跨一百多年之列祖列宗名錄之神主牌，未憑實物加以鑑
定，而僅憑照片所顯示（見原審卷一八三～一八四頁），即認定
該等神主牌係以簡易木板製作，外觀新穎，皆出於同時一人筆跡
，乃近期統一製作，且未將此調查之結果，曉諭兩造為辯論，遽
為上訴人不利之論斷，亦屬疏略。又根據上訴人所提出台灣民間
習慣調查報告記載：祭祀公業之祭祀大率在各祭祀公業之祠堂（
或稱為祖厝）舉行之，其公業未設祠堂者，可在值年派下或管理
人之住宅正堂內舉行云云（見原審卷一八頁）。原審未究明坐落
系爭土地上之「高宗伯祠」，是否即為祭祠公業之祠堂（或祖厝
）？且兩造似亦皆未作如此主張，原審徒以上訴人數十年來始終
未曾在系爭土地進行祭祀活動及祭祀高宗伯，竟憑以論斷其與設
立祭祀公業之本旨不符，更與上述台灣民間習慣有悖。上訴論旨
，執以指摘原判決不當，求予廢棄，非無理由。
據上論結，本件上訴為有理由。依民事訴訟法第四百七十七條第
一項、第四百七十八條第二項，判決如主文。
中    華    民    國  一○○  年   十二   月    一    日
                      最高法院民事第七庭
                          審判長法官  顏  南  全  
                                法官  林  大  洋  
                                法官  鄭  傑  夫  
                                法官  陳  玉  完  
                                法官  李  慧  兒  
本件正本證明與原本無異
                                      書  記  官  
中    華    民    國  一○○  年   十二   月   十三   日
                                                      v